臺灣高等法院臺南分院刑事判決　　　　96年度選上訴字第97號
上　訴　人　臺灣雲林地方法院檢察署檢察官
被　　　告　乙○○
選任辯護人　簡承佑律師
　　　　　　張育誠律師
被　　　告　甲○○
上列上訴人因被告賄選案件，不服臺灣雲林地方法院95年度選訴
字第16號中華民國95年11月29日第一審判決（起訴案號：臺灣雲
林地方法院檢察署95年度選偵字第12號、第13號），提起上訴，
本院判決如下：
    主  文
上訴駁回。
甲○○緩刑貳年。
    事  實
一、乙○○為民國95年6月間舉行之雲林縣西螺鎮九隆里里長候
    選人，為求順利當選，竟基於對有投票權人交付賄賂之概括
    犯意，於95年3月間某日，前往雲林縣西螺鎮九隆里九隆41
    號甲○○之住處，向該次里長選舉有投票權之甲○○表示此
    次選舉拜託支持其競選，並提出陳年壺底油醬油禮盒（禮盒
    內有醬油2瓶，下簡稱醬油禮盒）1組交付甲○○收受，而約
    使甲○○於該次里長選舉時投票予乙○○。甲○○對於乙○
    ○交付該醬油禮盒之目的係在約其投票權為一定之行使已有
    認識，乃基於投票收受賄賂之犯意予以收受，而許以投票權
    為一定之行使。嗣乙○○又於95年4月初某日，前往雲林縣
    西螺鎮九隆里○號A男之住處（姓名年籍住所均詳卷），向
    該次里長選舉有投票權之A男表示此次里長選舉拜託支持，
    並提出醬油禮盒1組交付A男收受，而約使A男於該次里長選
    舉時投票予乙○○之一定行使。嗣經警循線查獲，並在甲○
    ○上開住處扣得前開乙○○交付甲○○收受之醬油禮盒一部
    分即已開啟尚未用罄之醬油1瓶。
二、案經雲林縣警察局西螺分局報告臺灣雲林地方法院檢察署檢
    察官偵查起訴。
    理  由
一、按「被告以外之人於審判外之陳述，雖不符前4條之規定，
    而經當事人於審判程序同意作為證據，法院審酌該言詞陳述
    或書面陳述作成時之情況，認為適當者，亦得為證據。」刑
    事訴訟法第159條之5第1項定有明文。查與本案相關之證人
    分別於警訊或檢察官偵訊時證述，雖均係被告以外之人於審
    判外之陳述，惟檢察官、被告及辯護人於原審及本院審判程
    序同意作為證據，且該等供述證據係由職司犯罪調查、偵查
    之警方及檢察官依法定正當程序作成，查無何非出於自由意
    志之不法情況，本院審酌上情認屬適當，依上開規定，自得
    為證據。
二、上開事實，業據被告乙○○、甲○○於原審及本院審理時坦
    認不諱，被告乙○○部分，並有證人甲○○於95年5月26日
    警、偵訊中及在本院之證言、證人A男於95年5月9日警詢及
    95 年5月26日偵查中之證言、現場照片2張、A男之個人基本
    資料查詢結果表1份在卷可稽，及A男所提出之醬油禮盒1組
    、自甲○○住處查獲已開啟尚未用罄之醬油1瓶扣案可證；
    被告甲○○部分，有現場照片2張及上開已開啟尚未用罄之
    醬油1瓶扣案可資佐證；足認被告乙○○、甲○○上開自白
    與事實相符，應可採信。本件事證明確，被告乙○○、甲○
    ○之犯行均堪認定，應依法論科。
三、按行為後法律有變更者，應將行為時之法律與裁判時之法律
    比較適用最有利於行為人之法律；又新舊刑法關於刑之規定
    ，雖同採從輕主義，惟比較時仍應就罪刑有關之共犯、未遂
    犯、想像競合犯、牽連犯、連續犯、結合犯，以及累犯加重
    、自首減輕暨其他法定加減原因與加減例等一切情形，綜其
    全部罪刑之結果而為比較，再適用有利於行為人之法律處斷
    ，而不得一部割裂分別適用不同之新舊法（最高法院24年上
    字第4634號判例意旨、95年5月23日刑事庭第8次會議決議參
    照）。本件被告2人行為後，刑法已於94年2月2日修正公布
    ，於95年7月1日施行，其中：(一)刑法第143條第1項之罰金法
    定刑規定得併科銀元5,000元以下罰金，依罰金罰鍰提高標
    準條例第1條前段規定之提高倍數10倍，及修正前刑法第33
    條第5款規定之罰金最低額銀元1元計算，本罪之罰金刑最高
    為銀元50,000元即新臺幣150,000元，最低額為銀元1元即新
    臺幣3元。而依修正後刑法施行法增訂第1條之1規定：刑法
    分則編所定罰金之貨幣單位為新臺幣。94年1月7日刑法修正
    時，刑法分則編未修正之條文定有罰金者，自94年1月7日刑
    法修正施行後，就其所定數額提高為30倍。又修正後刑法第
    33條第5款規定為：「罰金：新臺幣1,000元以上，以百元計
    算之。」，是依修正後之法律，該罪所得科處之罰金刑最高
    為新臺幣150,000元，最低為新臺幣1,000元。比較修正前後
    之本罪之罰金法定刑最低額，修正前之規定較有利於被告甲
    ○○；(二)刑法第56條連續犯之規定，業已刪除，此刪除雖非
    犯罪構成要件之變更，但顯已影響行為人刑罰之法律效果，
    自屬法律有變更，被告乙○○2次向甲○○及A男行賄，核與
    修正前之連續犯規定相符（詳後述），修正前刑法連續犯之
    規定可論以1罪，修正後刑法即應依數罪併罰之規定分論併
    罰，比較新舊法結果，自以適用修正前刑法連續犯之規定論
    以1罪，對被告乙○○較為有利；(三)修正前刑法第68條規定
    ：「拘役或罰金加減者，僅加減其最高度」；修正後刑法第
    67條規定：「有期徒刑或罰金加減者，其最高度及最低度同
    加減之」，本件被告乙○○有依連續犯之規定加重其刑，比
    較修正前後之規定，以修正前規定罰金加重者，僅加重其最
    高度，較有利於被告乙○○；(四)修正前刑法第68條規定：「
    拘役或罰金加減者，僅加減其最高度」；修正後刑法第67條
    規定：「有期徒刑或罰金加減者，其最高度及最低度同加減
    之」，本件被告甲○○有依公職人員選舉罷免法第97條之2
    第1項後段之規定減輕其刑；被告乙○○有依刑法第59條酌
    減其刑（詳後述），而酌量減輕其刑者，準用減輕其刑之規
    定，刑法第73條亦有明文，是經比較修正前後之規定，以修
    正後規定罰金減輕者，亦減輕其最低度，較有利於被告乙○
    ○、甲○○；(五)修正前刑法第41條第1項前段規定：「犯最
    重本刑為5年以下有期徒刑以下之刑之罪，而受6個月以下有
    期徒刑或拘役之宣告，因身體、教育、職業、家庭之關係或
    其他正當事由，執行顯有困難者，得以1元以上3元以下折算
    1日，易科罰金。」，而被告甲○○行為時之易科罰金折算
    標準，依罰金罰鍰提高標準條例第2條（現已刪除）規定，
    係就其原定數額提高100倍折算1日，則被告甲○○行為時之
    易科罰金折算標準，應以銀元300元折算1日，經折算為新臺
    幣後，應以新臺幣900元折算1日。被告甲○○行為後，刑法
    第41條第1項前段修正為：「犯最重本刑為5年以下有期徒刑
    以下之刑之罪，而受6個月以下有期徒刑或拘役之宣告者，
    得以新臺幣1,000元、2,000元或3,000元折算1日，易科罰金
    。」，經比較修正前後之易科罰金折算標準，修正後之規定
    並未較有利於被告甲○○。綜上全部罪刑之結果而為比較，
    仍以修正前之刑法較有利於被告乙○○、甲○○，應一體適
    用修正前之刑法規定論處。另沒收、褫奪公權為從刑，除法
    律有特別規定外，依主刑所適用之法律；而刑法第59條之規
    定，為法院就刑之酌減審認標準見解之明文化，非屬法律變
    更，無庸為新舊法之比較適用，合先敘明。
四、核被告乙○○所為，係犯公職人員選舉罷免法第90條之1第1
    項對有投票權之人交付賄賂罪；被告甲○○所為，係犯刑法
    第143條第1項投票收受賄賂罪。被告乙○○對甲○○、A男
    低度之行求行為已為高度之交付賄賂行為所吸收，不另論罪
    ；被告乙○○前後2次交付賄賂予甲○○、A男之行為，時間
    相近，所犯構成要件相同，顯係基於概括犯意反覆實施，為
    連續犯，應依修正前刑法第56條之規定論以1罪，並加重其
    刑。又被告乙○○為求自己當選而罹此罪名，其交付賄賂之
    對象僅甲○○及A男2人，所交付之賄賂各為醬油禮盒1組，
    情節輕微，對於選舉結果之影響有限，然其所犯之罪為最輕
    本刑3年以上有期徒刑之罪，如予量處最低刑度即有期徒刑3
    年，猶嫌過重，依本件犯罪之情狀，尚堪憫恕，依修正前刑
    法第59條之規定，酌減其刑，並先加後減。而被告甲○○所
    犯係刑法第143條第1項之罪，其於審判中自白，依公職人員
    選舉罷免法第97條之2第1項後段減輕其刑。
五、原審審理結果，認被告二人罪證明確，適用刑事訴訟法第29
    9條第1項前段，公職人員選舉罷免法第90條之1第1項、第97
    條之2第1項後段、第98條第3項，刑法第2條第1項前段、第
    11條前段、第143條第1項、第2項、第74條第1項第1款，修
    正前刑法第56條、第59條、第37條第2項、第41條第1項前段
    ，罰金罰鍰提高標準條例第1條前段、第2條（刪除前），並
    審酌選舉制度乃民主政治之基石，被告等交付、收受賄賂之
    行為敗壞選風，危害選舉結果之公正性，並影響民主品質之
    提昇，惟被告乙○○行賄之次數僅2次、犯後並表示願捐款
    予公益團體，且已捐款新臺幣（下同）15萬元予財團法人臺
    灣更生保護會雲林分會，有被告乙○○提出之95年11月5日
    彰化銀行匯款回條聯1紙在卷可參（見原審卷第69頁），而
    被告甲○○收受之賄賂為醬油禮盒1組，價值不高，及其等
    犯後均坦承犯行、態度良好等一切情狀，分別量處被告乙○
    ○有期徒刑一年八月；量處被告甲○○有期徒刑二月，並就
    被告甲○○所處徒刑部分依修正前刑法第41條第1項前段規
    定，諭知如易科罰金以銀元300元（即新台幣900元）折算1
    日。被告乙○○係犯公職人員選舉罷免法第5章之罪，被告
    甲○○係犯刑法第6章之妨害投票罪，2人均係宣告有期徒刑
    以上之刑，依公職人員選舉罷免法第98條第3項規定，並對
    被告乙○○宣告褫奪公權4年，對被告甲○○宣告褫奪公權2
    年。起訴檢察官對被告乙○○具體求處有期徒刑4年，併科
    罰金50萬元，並褫奪公權10年；對被告甲○○具體求處有期
    徒刑4月及褫奪公權10年，原審斟酌被告2人上開犯罪情節、
    犯後態度等一切情狀，認對被告乙○○並無併科罰金之必要
    ，且認檢察官其餘求刑略嫌過重。另按犯罪在刑法修正施行
    前，而於施行後裁判，其緩刑之宣告，應適用修正施行後刑
    法第74條之規定（最高法院95年5月23日刑事庭第8次會議決
    議參照）。本件被告乙○○於民國80年間固曾因賭博罪，經
    法院判處有期徒刑10月、併科罰金25,000元，緩刑4年確定
    在案，惟被告乙○○犯本件投票行賄罪時，其緩刑期間早已
    屆滿，且緩刑之宣告未經撤銷，有卷附臺灣高等法院被告前
    案紀錄表可參，依刑法第76條之規定，其刑之宣告已失其效
    力，與未曾受徒刑之宣告者相同，仍與刑法第74條第1項第1
    款所定之緩刑條件相符（最高法院28年上字第2009號判例意
    旨參照）。查被告乙○○為求當選一時失慮致罹此罪，犯後
    已知悔悟，經此偵查、審判及科刑之宣告，及捐款新台幣15
    萬元予公益機構，當足以警惕，信無再犯之虞，認上開宣告
    之刑，以暫不執行為適當，爰對被告乙○○宣告緩刑4 年，
    以啟自新。另敘明公職人員選舉罷免法第90條之1第3項固規
    定預備或用以行求期約或交付之賄賂，不問屬於犯人與否，
    沒收之。但如其賄賂已交付與有投票權之人收受，因收受者
    係犯刑法第143條第1項之投票受賄罪，其所收受之賄賂應依
    同法條第2項之規定沒收之，如全部或一部不能沒收時，追
    徵其價額。故犯投票行賄罪者，其已交付之賄賂自應依刑法
    第143條第2項之規定於其對向共犯所犯投票受賄罪之從刑宣
    告追徵、沒收，不得再依上開公職人員選舉罷免法規定沒收
    （最高法院93年度臺上字第5728號判決意旨參照）。本件被
    告乙○○交付被告甲○○收受之賄賂醬油禮盒1組，已交付
    被告甲○○收受，應依刑法第143條第2項之規定於被告甲○
    ○所犯投票受賄罪為沒收之宣告，因本案僅扣得該醬油禮盒
    其中一部分（即已開啟尚未用罄之醬油1瓶），是依同條項
    之規定，就被告甲○○所收受之賄賂醬油禮盒1組，諭知如
    一部不能沒收時，追徵其價額；又被告乙○○交付A男之醬
    油禮盒1組，亦係已交付之賄賂，依上開說明，不得依公職
    人員選舉罷免法第90條之1第3項規定，於被告乙○○之罪刑
    中為沒收之宣告。另本案經警前往雲林縣西螺鎮九隆里里民
    柯欄、林桂花、廖癸、李瓔恣、洪義川、廖清正住處執行搜
    索，所扣得之醬油共計10瓶及乙○○宣傳競選宣傳單2張（
    見雲檢95選偵字第12號卷第16-17頁扣押物品清單），核與
    本件認定之犯罪無關；而於被告乙○○住處扣得之紙箱1 個
    、醬油2瓶等物品，被告乙○○供稱：醬油2瓶係買來要自己
    用的，紙箱1個是向老闆討的，要拿回去裝東西的等語（見
    雲檢95年選他字第91號卷第144-145頁），是亦難認定該紙
    箱、醬油與本件投票行賄、受賄罪有何關聯，爰均不予宣告
    沒收。起訴檢察官認扣案之醬油禮盒1組係被告乙○○預備
    用以行求、交付之賄賂，應依公職人員選舉罷免法第90條之
    1第3項規定宣告沒收，容有誤會。本院經核，原判決認事用
    法，俱無不合，量刑亦稱妥適。又被告甲○○前未有不良前
    科，未曾受有期徒刑之宣告，有卷附臺灣高等法院被告前案
    紀錄表可參，其一時貪念而罹此罪名，犯後已知坦白承認並
    知悔悟，經此偵查、審判及科刑之宣告，當足以警惕，信無
    再犯之虞，本院認被告甲○○上開宣告之刑，以暫不執行為
    適當，爰對被告甲○○宣告緩刑2年，以啟自新。上訴人上
    訴意旨主張原判決適用刑法第59條對被告乙○○予以減輕為
    不當，被告乙○○連續交付賄賂予眾多選民，惡性較被告甲
    ○○為重，原判決對於被告乙○○為緩刑4年之諭知，至於
    被告甲○○則未諭知緩刑，顯有輕重失衡之虞，為此請撤銷
    原判決，量處被告乙○○有期徒刑4年併科罰金新台幣50萬
    元、被告甲○○有期徒刑4月，並分別宣告褫奪公權10年等
    語。查原審於95年10月30日準備程序時，經法院協商檢察官
    、被告及其辯護人，被告乙○○原未認罪，辯護人稱鈞院如
    考量給被告緩刑的機會，辯護人會與被告溝通；嗣雙方交換
    意見，法院裁示捐款金額新台幣15萬元，在2個星期內提出
    捐款單據到院，檢察官則稱捐款機構可否先考慮更生保護會
    雲林分會，被告同意檢察官意見，而後被告即表明願意認罪
    （見原審卷第40頁背面至41頁），嗣被告即於95年11月5日
    向財團法人台灣更生保護會雲林分會捐款新台幣15萬元並提
    出匯款回條聯為憑（見原審卷第69頁），原審考量被告乙○
    ○交付賄賂之對象僅甲○○及A男2人，交付之賄賂各為醬油
    禮盒1組，並非如檢察官所稱被告乙○○連續交付賄賂予眾
    多選民，對於選舉結果之影響有限，然其所犯之罪為最輕本
    刑3年以上有期徒刑之罪，如予量處最低刑度即有期徒刑3年
    ，猶嫌過重，以本件犯罪之情狀，尚堪憫恕，而依修正前刑
    法第59條之規定，酌減其刑，並以被告乙○○符合緩刑要件
    而予以長達4年之緩刑已如前述。查被告乙○○依與公訴檢
    察官之協商而認罪，並依協商結果捐款新台幣15萬元，而查
    當時到庭之公訴檢察官與本件上訴之承辦檢察官適為同一人
    （見原審卷第41頁背面及本院卷第7頁背面），即本件上訴
    難認係符合誠實信賴原則，且本院認原判決就被告乙○○部
    分之認事用法俱無不合，量刑亦稱妥適，至於上訴人認被告
    甲○○犯行較輕，原審未予緩刑宣告，亦有失衡之虞，本院
    審核上情，且經查被告甲○○未曾受有期徒刑之宣告，爰併
    諭知緩刑2年，亦如前述，是上訴意旨指摘原判決不當云云
    ，為無理由，應予駁回。
據上論斷，依刑事訴訟法第368條，刑法第74條第1項第1款，判
決如主文。
本案經檢察官江守權到庭執行職務。
中　　華　　民　　國　　96　　年　　 3　　月　　30　　日
                  刑事第一庭    審判長法　官  黃崑宗
                                      法　官  夏金郎
                                      法　官  王明宏
以上正本證明與原本無異。
投票受賄部分不得上訴。
其餘部分，如不服本判決，應於收受本判決後十日內向本院提出
上訴書狀。其未敘述上訴理由者並得於提起上訴後十日內向本院
補提理由書狀（均須按他造當事人之人數附繕本）「切勿逕送上
級法院」。
　　　　　　　　　　　　　　　　　　　書記官  黃全忠
中　　華　　民　　國　　96　　年　　3 　　月　　30　　日
附錄本判決論罪科刑法條：
公職人員選舉罷免法第90條之1第1項
對於有投票權之人，行求期約或交付賄賂或其他不正利益，而約
其不行使投票權或為一定之行使者，處3 年以上10年以下有期徒
刑，得併科新臺幣1 百萬元以上1 千萬元以下罰金。
中華民國刑法第143條（投票受賄罪）
有投票權之人，要求、期約或收受賄賂或其他不正當利益，而許
以不行使其投票權或為一定之行使者，處3 年以下有期徒刑，得
併科5千元以下罰金。
犯前項之罪者，所收受之賄賂沒收之。如全部或一部不能沒收時
，追徵其價額。
